【裁判字號】    97,勞簡上,15
【裁判日期】    980730
【裁判案由】    給付資遣費等
【裁判全文】
臺灣士林地方法院民事判決            97年度勞簡上字第15號
上  訴  人  新集興實業股份有限公司
法定代理人  丁○○
訴訟代理人  姚念林  律師
複 代理 人  李富祥  律師
被 上訴 人  丙○○
訴訟代理人  林明正  律師
複 代理 人  趙佑全  律師
            謝孟馨  律師
上列當事人間請求給付資遣費等事件，上訴人對於民國97年4 月
30日本院內湖簡易庭97年度湖勞簡字第18號第一審判決提起上訴
，本院於民國98年7 月16日言詞辯論終結，判決如下：
    主  文
原判決關於命上訴人給付被上訴人超過新臺幣貳拾柒萬伍仟肆佰
肆拾陸元本息部分，及該部分假執行之宣告，暨訴訟費用（除確
定部分外）之裁判均廢棄。
上開廢棄部分，被上訴人於第一審之訴駁回。
其餘上訴駁回。
第一（除確定部分外）、二審訴訟費用新臺幣柒仟柒佰貳拾伍元
，由上訴人負擔新臺幣柒仟伍佰柒拾元，其餘新臺幣壹佰伍拾伍
元由被上訴人負擔。
    事實 及理由
一、被上訴人主張：伊自民國89年10月5 日起任職上訴人公司擔
    任倉管人員，嗣於96年6 月遭調整職務為業務員，自92年起
    至96年8 月間，每月薪資為新臺幣（以下同）3 萬3,500 元
    ，然此5 年期間，上訴人未給予應有之特別休假（下稱特休
    ）62日，亦未發給加倍工資，且被上訴人於96年10月22日領
    薪時，發現上訴人片面將伊9 月份之薪資自3 萬3,500 元調
    降至2 萬7,500 元，短發薪資6 千元，伊寄發存證信函表示
    不服，上訴人竟於96年10月25日開會討論後，要求伊自行離
    職，並表示只願給予1 個月薪資之資遣費。被上訴人加以拒
    絕後，隨即於次日寄發存證信函予上訴人，請求上訴人給付
    資遣費而終止契約，嗣上訴人又短發給96年10月之薪資，故
    伊得請求上訴人給付資遣費19萬5,416 元（被上訴人於原審
    請求20萬1 千元，逾19萬5,416 元部分，經原審駁回其訴，
    未據被上訴人上訴而告確定）、特休未休加倍工資6 萬9,19
    2 元（被上訴人於原審請求6 萬9,233 元，逾6 萬9,192 元
    部分，經原審駁回其訴，未據被上訴人上訴而告確定）及96
    年9 月、10月薪資差額1 萬0,838 元（被上訴人於原審請求
    1 萬2 千元，逾1 萬0,838 元部分，經原審駁回其訴，未據
    被上訴人上訴而告確定，另被上訴人於原審請求給付預告工
    資33,500元部分，亦經原審駁回其訴，未據被上訴人上訴而
    告確定）等情，故於本院聲明：(一)上訴駁回。(二)訴訟費用由
    上訴人負擔。
二、上訴人則以：上訴人雖未給特休，但每年會給1 個月薪資補
    償，而上訴人近年來經營狀況不佳，虧損連連，為節省開支
    ，調整被上訴人職務，但薪資仍維持3 萬3,500 元，並未減
    薪。詎被上訴人自調整職務起，未認真招攬業務，96年6 月
    至9 月業績掛零，又對外散佈對公司不利之言論、煽惑其他
    員工無須認真盡職。被上訴人只按時打卡上下班，坐領薪水
    ，違反工作規則情節重大，故上訴人於96年10月22日減其薪
    資6 千元，應屬合理調整薪資。而上訴人於96年10月間，聞
    知被上訴人有煽惑其他員工無須認真工作之言論，不得已於
    96年10月25日依勞動基準法第12條第1 項第4 款之規定終止
    兩造間之勞動契約，被上訴人依法不得請求給付資遣費等語
    ，故於本院聲明：(一)原判決不利於上訴人部分廢棄。(二)上廢
    棄部分，被上訴人在第一審之訴駁回。(二)第一、二審訴訟費
    用由被上訴人負擔。
三、兩造不爭執之事項：
  (一)被上訴人自89年10月5 日起任職上訴人公司，擔任倉管人員
    ，上訴人公司自96年6 月起調整被上訴人之職務為業務員，
    而被上訴人92年至96年8 月之每月薪資均為33,500元，其月
    平均工資亦為33,500元。
  (二)上訴人公司自96年9 月起扣減被上訴人每個月薪資6 千元，
    故於96年10月22日給付被上訴人96年9 月之薪資為27,500元
    。
  (三)被上訴人於96年10月23日寄發存證信函予上訴人公司表示對
    於減薪6 千元異議，上訴人公司當日已收受該存證信函。
  (四)被上訴人於96年10月26日起即未至上訴人公司上班，並於當
    日寄發存證信函予上訴人公司，表示96年10月25日係上訴人
    要求其自動離職，並非伊要離職，請上訴人3 日內與其聯絡
    商討，否則依勞動基準法及正常法律程序辦理，上訴人亦於
    96年10月26日收受此存證信函。
  (五)被上訴人從上訴人公司離職時，仍有自92年起至96年止之特
    別休假62日未休。
  (六)被上訴人係採用勞退新制員工，舊制年資為4 年8 月（4 又
    3 分之2 年），新制年資為2 年4 月。
四、本案之爭點為：
  (一)被上訴人於任職期間是否有違反工作規則之情事？又上訴人
    公司何時終止兩造間之勞動契約？其終止是否符合勞基法第
    12條第1 項第4 款所定「情節重大」之規定？又是否逾越同
    條第2 項之30日期間？上訴人是否於96年10月25日以被上訴
    人違反工作規則為由請其自行離職？
  (二)被上訴人於96年10月26日寄發存證信函是否已合法終止兩造
    間勞動契約？又被上訴人可否請求上訴人給付資遣費？其數
    額為何？
  (三)被上訴人得否請求上訴人給付96年9 月及10月之薪資差額各
    6 千元？上訴人減被上訴人之薪資是否合法？
  (四)被上訴人得否請求上訴人給付未休特別休假62日之加倍工資
    ？雙方是否約定上訴人每年多給一個月之薪資以代替特休未
    休之加倍工資？如被上訴人可請求，其數額為何？
五、本院之判斷：
  (一)被上訴人得請求上訴人給付之資遣費應為19萬5,416 元：
    (1)兩造勞動契約已於96年10月25日終止：
      1.上訴人不得以被上訴人違反工作規則情節重大為由終止
        兩造勞動契約：
        按勞工違反工作規則，情節重大者，雇主得不經預告
          終止契約，勞動基準法第12條第1 項第4 款固有明文
          ，然勞工違反工作規則之情節，若依社會通念並非情
          節重大，而參照個案具體狀況，為其他懲戒處分如警
          告、申誡、記過等即可達到維護工作場所之紀律，防
          止類似事件再度發生時，即可期待僱主僅為其他較輕
          微之處分，而非逕行解僱勞工，以符合解雇之最後手
          段性原則。此解雇之最後手段性原則，亦為勞動基準
          法所定最低勞動基本條件，雇主與勞工不得以合意排
          除適用，更不得由雇主以工作規則之規定加以否定，
          如以合意排除或以工作規則加以否定，則屬無效。
        查上訴人工作規則所定「員工應本忠實誠信原則服其
          職務上應盡之義務，不得有怠忽職守之情事，員工亦
          不得於上班時間內與同事討論與業務無關之言論，如
          有違反，無條件由資方終止勞動契約，並不得請求資
          遣費」云云（見原審卷第90頁），已明顯違反前開解
          雇之最後手段性原則，戕害勞動基準法所保障之最低
          勞動條件，依照前開說明，上開工作規則所涉「員工
          如有違反，無條件由資方終止勞動契約，並不得請求
          資遣費」部分，應屬無效，職是上訴人不得據此工作
          規定主張終止兩造勞動契約。
        又被上訴人雖曾於上班時說「不用認真做」及「不用
          那麼勤勞」等情緒性話語，此經證人乙○○及甲○○
          證述在卷（見本院卷第68頁反面、第71頁反面），然
          被上訴人係私下向證人乙○○說，且次數僅為2 、3
          次，另係以平常之口氣向證人甲○○說了1 次，此亦
          據該2 名證人證述明確（見本院卷第69頁、第71頁反
          面），姑且不論上訴人所定工作規則要求「員工不得
          於上班時間內與同事討論與業務無關之言論」實屬過
          苛，有違人性尊嚴及公序良俗而無效，被上訴人違反
          前開工作規則之具體情節，依照社會通念，實不足符
          合勞動基準法第12條第1 項第4 款所定情節重大之要
          件。上訴人以此終止兩造勞動契約，自難認無違解雇
          之最後手段性原則，應不生終止之效力。
      2.上訴人已依勞動基準法第11條第5 款終止兩造勞動契約
        ，應給付被上訴人資遣費：
        按勞工對於所擔任之工作確不能勝任時，雇主得預告
          勞工終止勞動契約，此由勞動基準法第11條第5 款之
          反面解釋即可明瞭。揆其立法意旨，重在勞工提供之
          勞務，如無法達成雇主透過勞動契約所欲達成客觀合
          理之經濟目的，雇主始得解僱勞工，其造成此項合理
          經濟目的不能達成之原因，應兼括勞工客觀行為及主
          觀意志，是該條款所稱之「勞工對於所擔任之工作確
          不能勝任」者，舉凡勞工客觀上之能力、學識、品行
          及主觀上違反忠誠履行勞務給付義務均應涵攝在內。
          又按雇主依勞動基準法第11條規定終止勞動契約者，
          應發給勞工資遣費，同法第17條亦有明定。
        查上訴人公司自96年6 月起調整被上訴人之職務為業
          務，此為兩造不爭執之事實。被上訴人自承其考量年
          紀上再謀職不易，就調職並未為反對，且已依上訴人
          之調職而服勞務（見本院卷第94頁反面），此調職應
          認已獲被上訴人同意，被上訴人理應於調職後繼續忠
          誠履行其勞務給付之義務。然被上訴人自承：「我不
          會做業務」等語（見本院卷第94頁反面），證人乙○
          ○亦證稱：公司調被上訴人去做業務，但他都沒有做
          業務…伊常看他在聊天等語（見本院卷第68頁反面）
          ，被上訴人就上訴人指陳其招攬業務業績掛零一節，
          亦未爭執。再參酌被上訴人被調職後，又曾出現「不
          用認真做」及「不用那麼勤勞」等情緒性話語，已足
          認被上訴人於96年6 月遭調職後，無論客觀上之能力
          及主觀上忠誠履行勞務給付之意願，均無法勝任工作
          ，上訴人遇此而片面減少被上訴人96年9 月起之工資
          ，雖不能認為合法（詳如後述），但上訴人於被上訴
          人96年10月22日寄發存證信函就減薪表示異議後，於
          於96年10月25日開會後，要求被上訴人離職，應可認
          係以被上訴人「確不能勝任工作」為由終止兩造勞動
          契約，且其終止，依照前述說明，應屬合法有效，且
          上訴人依法應發給被上訴人資遣費。
        至上訴人之工作規則雖規定：「員工應本忠實誠信原
          則服其職務上應盡之義務，不得有怠忽職守之情事…
          如有違反，無條件由資方終止勞動契約，並不得請求
          資遣費」云云（見原審卷第90頁）。然員工是否本於
          忠實誠信原則服其職務上應盡之義務，是否怠忽職守
          ，本與勞工是否勝任其工作相涉。勞動基準法第11條
          第5 款、第16條、第17條既已明定「勞工確不能勝任
          工作者」為雇主預告終止勞動契約之理由，但應發給
          資遣費，此即屬勞動基準法所保障之最低勞動條件，
          上訴人自不得以所定之工作規則降低之，再以勞工違
          反工作規則情節重大為由終止勞動契約，達其規避資
          遣費給付義務之目的。
        再本件兩造勞動契約已於96年10月25日因前開原因而
          終止，且上訴人並不得以被上訴人違反工作規則情節
          重大終止兩造勞動契約，事證已經明確。則上訴人另
          聲請通知證人吳麗如到庭證實其法定代理人曾於96年
          10月25日表示被上訴人應立即離職，上訴人公司請不
          起這種員工等情，即無必要，附此敘明。
    (2)被上訴人得請求上訴人給付資遣費之數額為19萬5,416 元
      ：
      1.按僱主應依下列規定發給勞工資遣費：(甲)在同一僱主之
        事業單位繼續工作，每滿1 年發給相當於1 個月平均工
        資之資遣費。(乙)依前款計算之剩餘月數，或工作未滿1
        年者，以比例計給之。未滿1 個月者以1 個月計，勞動
        基準法第17條定有明文。另勞工適用勞工退休金條例後
        之工作年資，於勞動契約依勞動基準法第11條終止時，
        其資遣費由僱主按其工作年資，每滿1 年發給2 分之1
        個月之平均工資，未滿1 年者以比例計給，勞工退休金
        條例第12條第1 項亦有明定。
      2.本件被上訴人自89年10月5 日至96年10月25日任職於上
        訴人公司，係採用勞退新制員工，舊制年資為4 年8 月
        ，新制年資為2 年4 月，月平均工資為3 萬3,500 元，
        為兩造所不爭執。其舊制年資部分，依據勞動基準法第
        17條規定，得請求上訴人發給4 年又8 個月平均工資之
        資遣費15萬6,333 元【計算式：33500 ×（4 ＋8/12）
        ＝156333】；新制年資部分適用勞工退休金條例第12條
        第1 項規定之結果，得請求被告發給2 年又4 個月之2
        分之1 個月平均工資之資遣費3 萬9,083 元【計算式：
        33500 ×（2 ＋4/12）×1/ 2＝39083 】，共計19萬5,
        416 元。
  (二)被上訴人得請求上訴人給付96年9 月及10月之薪資差額1 萬
    0,838 元：
    (1)按工資由勞雇雙方議定之，勞動基準法第21條第1 項前段
      定有明文。又前開工資之議定，應個別議定之，或以團體
      協約之方式為之，不得僅由雇主片面以工作規則為減薪之
      規定，否則即有違前開條文之立法意旨。且工資由勞雇雙
      方議定，更不因雇主營收減少或勞工全無業績，而有所不
      同。
    (2)本件上訴人自承於96年10月22日發薪時調降被上訴人薪資
      6 千元（見本院卷第98頁）。被上訴人知薪資數額短少，
      隨即寄發存證信函表示異議，則為兩造所不爭執。是被上
      訴人顯已表達拒絕接受上訴人減薪，上訴人所為調降勞動
      契約中工資給付數額，乃單方面變更兩造間勞動契約應由
      雙方議定之事項，此既未經被上訴人同意，對被上訴人自
      不生效力。
    (3)上訴人所定工作規則，雖有調薪之規定（見原審卷第90頁
      ），依照前開說明，尚無足以使其減薪對於被上訴人發生
      效力。另上訴人以其營收減少及勞工全無業績而辯稱其片
      面減薪合理云云，依照上開說明，亦有違薪資應經勞雇雙
      方議定之原則，而非可採。
    (4)又按工資之給付，除當事人有特別約定或按月預付者外，
      每月至少定期發給2 次，勞動基準法第23條第1 項亦有明
      定。上訴人片面減少被上訴人薪資既對被上訴人不生效力
      ，已如前述，則被上訴人應得請求上訴人應發而短發且迄
      未發給之96年9 月薪資6 千元。至於96年10月，因當月合
      計有31日，被上訴人僅工作至10月25日，則上訴人短發之
      薪資數額應為4,839 元（6000×25÷31=4839 ，小數點以
      下四捨五入），此部分上訴人迄未發給，被上訴人亦得請
      求上訴人給付。
    (5)小結：上訴人96年9 月及10月合計短發給被上訴人薪資1
      萬0,839 元（6000＋4839＝10839） ，被上訴人自非不得
      請求原審判命上訴人給付之短發薪資10,838元（有關1 元
      之差額，經原審駁回被上訴人之請求，未據被上訴人上訴
      而告確定）。
  (三)被上訴人得請求上訴人給付特休未休62日之加倍工資6 萬9,
    192 元：
    (1)按勞動基法第38條所定之特休，工資應由雇主照給。雇主
      經徵得勞工同意於休假日工作者，工資應加倍發給，此見
      同法第39條規定甚明。
    (2)本件被上訴人自上訴人公司離職時，仍有自92年起至96年
      止之特休62日未休，此為兩造所不爭執。而上訴人之法定
      代理人於96年11月14日在臺北縣政府進行勞資爭議協調時
      自承：因工作性質未給特休（見原審卷第46頁），此情形
      應可認為與前開條文規定之「雇主徵得勞工同意於特休日
      工作」相當，是被上訴人工資自應加倍發給。至上訴人辯
      稱每年有發給勞方1 個月薪資作為特休工資，則未據其舉
      證以實其說，難認可採，不足以之為上訴人有利之認定。
    (3)查被上訴人92年至96年8 月之每月薪資均為33,500元，此
      為兩造所不爭執。依此計算被上訴人每日工資應為1,117
      元（33500 ÷30＝1117，小數點以下四捨五入）。是被上
      訴人應給付被上訴人特休62日未休之加倍工資為6 萬9,25
      4 元（1117×62＝69254） 。據此，被上訴人自非不得請
      求原審判命上訴人給付之特休未休工資69,192元（有關62
      元之差額，經原審駁回被上訴人之請求，未據被上訴人上
      訴而告確定）。
  (四)按給付有確定期限者，債務人自期限屆滿時起，負遲延責任
    。給付無確定期限者，債務人於債權人得請求給付時，經其
    催告而未為給付，自受催告時起，負遲延責任，其經債權人
    起訴而送達訴狀，或依督促程式送達支付命令，或為其他相
    類之行為者，與催告有同一之效力。遲延之債務，以支付金
    錢為標的者，債權人得請求依法定利率計算之遲延利息，民
    法第229 條第1 項、第2 項、第233 條第1 項前段分別有明
    文規定。本件被上訴人得向上訴人請求給付之特休加倍工資
    ，上訴人至遲原應於被上訴人離職時結算發給；96年9 月短
    發之薪資應於96年10月22日發給；96年10月短發之薪資亦應
    於96年11月發給，資遣費依勞工退休金條例第12條第2 項規
    定，應於終止勞動契約後30日內發給之，上訴人於被上訴人
    96年12月4 日起訴時尚未發給，均已逾給付之期限，而被上
    訴人既已起訴請求上訴人給付並送達書狀，被上訴人尚非不
    得請求自起訴狀繕本送達（即96年12月13日）之翌日起至清
    償日止，按年息百分5 加計遲延利息。
六、綜上所述，本件除已確定部分外，被上訴人得請求上訴人給
    付之特休未休加倍工資為6 萬9,192 元、96年9 月、10月短
    發之薪資為1 萬0,838 元，得請求上訴人發給之資遣費則為
    19萬5,416 元，總計為27萬5,446 元，另亦得請求自96年12
    月14日起至清償日止，按年息百分之5 加計遲延利息。被上
    訴人於原審之請求，於上開範圍內，核屬有據，應予准許。
    逾此部分，則無理由，應予駁回。至應予駁回部分，因本件
    為民事訴訟法第427 條第1 項規定之簡易訴訟，如為命給付
    之判決，本應依職權宣告假執行，無待當事人聲請，上訴人
    於原審為假執行之聲請，僅係使法院注意而已，無庸駁回之
    。原審就資遣費部分，依被上訴人之請求，逕核給20萬1 千
    元，致命上訴人給付被上訴人之數額逾前開範圍，自有未洽
    。上訴人提起上訴，求予廢棄並駁回被上訴人於第一審之訴
    ，於前述逾越之範圍內，尚非無據，應予准許，爰判決如主
    文第1 項、第2 項所示，至逾此範圍之上訴，除原審就兩造
    勞動契約終止之依據與本院所持之理由稍有不同外，其餘理
    由暨原審命上訴人為給付並為假執行之宣告之結論，均無不
    合。上訴人猶執陳詞，指摘原判決不當，求予廢棄並駁回被
    上訴人於第一審之訴，並非有據，應駁回其上訴。
七、末按法院為終局判決時，應依職權為訴訟費用之裁判，民事
    訴訟法第87條第1 項定有明文。本件第一審訴訟費用（即第
    一審裁判費）為3,420 元，第二審訴訟費用（即第二審裁判
    費）為4,635 元。其中第一審訴訟費用經原審命被上訴人負
    擔之330 元部分（0000－0000＝330） ，因未據被上訴人聲
    明不服而確定，經扣除該確定部分後，第一審、第二審訴訟
    費用為7,725 元，應由上訴人負擔7,570 元，其餘155 元由
    被上訴人負擔。
八、本件判決基礎已臻明確，兩造其餘之攻擊防禦方法及訴訟資
    料，經核與判決基礎不生影響，爰不一一論駁，併予敘明。
九、據上論結，本件上訴一部有理由，一部無理由，依民事訴訟
    法第436 條之1 第3 項、第449 條第1 項、第2 項、第450
    條、第79條、第87條第1 項，判決如主文。
中    華    民    國    98    年    7     月    30    日
                  民事第一庭審判長法  官  黃小瑩
                                  法  官  馬傲霜
                                  法  官  周群翔
以上正本證明與原本無異。
本判決不得上訴。
中    華    民    國    98    年    7     月    30    日
                                  書記官  阮弘毅


司法院資訊處製作；財團法人民間司法改革基金會備份。
